臺灣高等法院刑事判決　　　　　　　　　　　　　　九十年度上更(一)字第九號
　　上　訴　人
　　即　被　告　甲○○
　　選任辯護人　徐方齡
右上訴人因偽造文書案件，不服台灣板橋地方法院八十六年度訴字第二五三九號中華
民國八十七年三月十一日第一審判決（起訴案號：台灣板橋地方法院檢察署八十六年
度偵字第二一七○一號），提起上訴，經判決後，由最高法院第一次發回更審，本院
判決如左：
    主  文
原判決撤銷。
甲○○無罪。
    理  由
一、公訴意旨略以：被告甲○○與其員工丙○○明知乙○○並未同意擔任以丙○○及
    許朝恩名義，向華南商業銀行借款之連帶保證人，竟基於共同之犯意，於民國（
    下同）八十三年十二月二十二日，在華南銀行永和分行福和辦事處，由丙○○依
    甲○○之指示書寫如附表所示之三張借據，並在其上偽簽連帶保證人乙○○之簽
    名署押後，交付甲○○，再由甲○○盜用乙○○前交付作為其他用途使用之印章
    ，盜蓋於三張借據上，持以行使，交付華南商業銀行永和分行福和辦事處，用以
    延長甲○○以盧文祥、許朝恩名義借款之期限，足以生損害於乙○○（詳如附表
    所示）。嗣於八十四年十二月間，因甲○○未按期繳交上開借款之利息，乙○○
    所有之不動產遭華南商業銀行查封，始發現上情。因認被告涉犯刑法第二百十六
    條行使同法第二百十條之偽造私文書罪嫌云云。
二、按犯罪事實應依證據認定之，無證據不得推定其犯罪事實，刑事訴訟法第一百五
    十四條定有明文。又認定不利於被告之事實，須依積極證據，苟積極證據不足為
    不利於被告事實之認定時，即應為有利於被告之認定，更不必有何有利之證據，
    最高法院三十年上字第八一六號著有判例可資參照。再告訴人之告訴係使被告受
    刑追訴為目的，是其陳述是否與事實相符，仍應調查其他證據以資審認，最高法
    院五十二年台上字第一三ＯＯ號判例亦足資參照。
三、公訴人認定被告犯有前開罪嫌，無非係以右開事實，迭據告訴人乙○○於偵審時
    指訴甚詳，並有授信約定書、借據、轉帳收入憑據、存款取款憑條等相關資料附
    卷可稽，又如附表所示之三張借據確係被告囑丙○○書寫，乙○○之簽名為丙○○所寫，再交由被告持向銀行行使等情，亦經共同被告丙○○證述明確，且告訴
    人乙○○於八十五年十二月二十二日並未前往銀行對保之事實，亦經華南銀行承
    辦人員胡文瑛證述在卷等語，為其主要論據。
四、訊據被告甲○○矢口否認有前開偽造文書之犯行，辯稱：盧文祥、許朝恩前於八
    十一年間向華南商業銀行借款時，乙○○係擔任連帶保證人，嗣於八十三年十二
    月間改以丙○○、許朝恩名義延長前開借款之期限時，依規定要在銀行對保，所
    以由丙○○親自前往銀行辦理，至該借據上告訴人之印文係由何人蓋用，伊不知
    情，但該印章確係告訴人持有中，告訴人於與本件發生時間相近之八十三年十月
    五日，在與案外人許鉎輝等人簽定協議書時，仍持與本件借據上相同之印章在上
    蓋用，另告訴人與許水塗等人於七十九年六月七日所訂立之協議書，於八十年九
    月四日以保生大帝管理人名義，與東宜建設股份有限公司訂立之合建契約書，其
    上之印文，均與本件借據上之印文相同，足見該借據上之印文應係告訴人蓋用，
    本件純係因告訴人不甘擔任連帶保證人受損，始否認上情等語，並提出協議書二
    件及合建契約書一件。
五、經查：
(一)告訴人乙○○於原審八十五年度訴字第二八八六號案件偵查中即八十五年四月二
    十日具狀指稱：「彭懷萍．．．於八十三年十二月二十二日向華南商業銀行永和
    分行福和辦事處簽約立據借款新台幣一千八百萬元之際，未經告訴人同意，擅自
    在該銀行提供之借據上冒簽告訴人姓名，並盜用印章，將告訴人列載為連帶保證
    人，嗣又於同年月日冒簽告訴人姓名即盜用印章於許朝恩向上開銀行借款二千萬
    元之借據上，惟該債務做連帶保證人，以玆擔保該項債務之履行，致使銀行貸與
    上開款項」等語（見八十五年偵字八一四０號卷第一頁背面），於該案檢察官偵
    查中供稱：「（印章是否真的，是否你蓋的）那印章是我以前刻的交給他們公司
    ，是真的，但不是真的（印鑑），而且是幫盧文祥作保外，其餘都不是我作保，
    而且盧文祥的章是印鑑章，其餘都不是，其他的章是交給公司的印章。」等語（
    見同上卷第一百四十七頁正面及背面），於本案檢察官偵查中供稱：「（這三張
    借據你的印章誰蓋）這印章是我八十二年與甲○○合建房子時刻的，交給甲○○
    ，現在還在他那邊，到現在都沒有拿回來，當初也是委託他刻的」（見八十五年
    偵字第二一七０一號卷第五八頁）、「我不知道他蓋連帶保證人的印章那裡來」
    （見同上卷第六十八頁背面）等語，於原審供稱：「是土地合建，要他幫我刻印
    章辦手續，之後印章都沒有還我，我的印章並不是這個章．．．」等語（見原審
    卷第三十頁背面），於本院調查時供稱：「（你以前提到說合建房屋的印章是委
    託被告沒有拿回來的？）是的。（那被告不是盜刻？）是的。」、「（保生大帝
    管理委員會的印章、七十九年合建契約書的印章及本案借據三張的印章是否一樣
    ？）他應該是去仿我的印章去刻，蓋在借據上。（你在偵查中說印章是合建時委
    託被告刻的，現在又說是他仿你的印章去刻的，到底是如何？）我有幾個印章我
    也不知道，但印鑑證明有一顆是我在保管，但從來沒有交給被告保管，一般的印
    章有交給被告保管過。（是哪一顆印章交給被告保管？）我也不記得。（借據的
    印章是否你叫他保管的？）不是。」、「（對於內政部警政署刑事警察局九十一
    年四月二十四日刑鑑字第○九一○○九一五五八號函文及鑑驗通知書有何意見？
    ）那是被告自己刻的。（那是你自己去借錢簽授信契約的印章？）他刻的自己蓋
    章，叫我簽名。（你以前為何沒有這樣講？）被告都在造假。（你後來為何不把
    印章拿回來？）他要方便使用。」等語，或稱印章係盜刻，或稱印章係盜用，且
    原指彭懷萍盜用印章，嗣至彭懷萍出面否認後，始供稱係被告盜刻印章，前後不
    一其詞，已有瑕疵可指。
(二)告訴人於八十一年三月三日前往華南商業銀行借款，並簽署授信契約書及印鑑卡
    ，該授信契約書及印鑑卡上之印文，係屬真正，為被告所自承，本院乃將如附表
    所示之借據三張及另二份告訴人擔任盧文祥及許朝恩連帶保證人之借據（即告訴
    人所指系爭借款契約前之舊約，日期分別為八十一年十月八日及八十一年十月九
    日）上告訴人之印文，與告訴人於八十一年三月三日至華南商業銀行借款時簽署
    之授信契約書及印鑑卡上之印文，送請內政部警政署刑事警察局鑑定，經該局以
    特徵比對法及重疊比對法鑑定結果，認定：「華南商業銀行授信契約書、印鑑卡
    上『乙○○』之印文與五份華南商業銀行借據上『乙○○』之印文相符，惟無印
    章實物可資比對，本結論僅供參考」，有該局九十一年四月二十四日刑鑑字第○
    九一○○九一五五八號鑑驗通知書在卷足參，更見告訴人之指訴與事實不符，自
    不足取。
(三)被告所另提出告訴人於與本件發生時間相近之八十三年十月五日，與案外人許鉎
    輝等人簽定之協議書，告訴人與許水塗等人於七十九年六月七日所訂立之協議書
    ，及告訴人於八十年九月四日以保生大帝管理人名義，與東宜建設股份有限公司
    訂立之合建契約書，其上之印文係屬真正，亦為被告所不爭。雖該協議書二件及
    合建契約書，與如附表所示之借據三張，經本院送請法務部調查局及內政部警政
    署刑事警察局鑑定結果，分別據覆稱：「因貴院無法補送蓋立參考資料上乙○○
    印文之印章實物，致無法取得足夠數量之參考印文樣本以供比對，本案歉難鑑定
    」、「另合建契約書、協議書上乙○○印文欠清晰，歉難認定」，有該局九十年
    九月二十一日（九十）陸（二）字第九００六０九七七號函及內政部警政署刑事
    警察局前開函件在卷為憑，但亦不足作為不利於被告之佐參。
(四)證人彭懷萍於另案偵查中固供稱：「我以前是甲○○之秘書，是他叫我將舊約資
    料填寫至新約上」（見偵字第八一四０號卷第十八頁正面）、「我一個月領二萬
    多元，我也沒經驗（哭），是銀行（華南銀行）叫我對印鑑說是辦手續」（見同
    上卷第七十四頁）、「（印章誰蓋）我不知道，我只負責抄寫」等語（見同上卷
    第一四六頁背面及一四七頁正面），於原審八十五年度訴字第二八八六號審理時
    供稱：「（三張借據都是在銀行寫的）我記得好像是在辦公室寫的，我抄完才交
    給甲○○，我記得有一張是我做人頭的我有去」（見該案卷第二十三頁背面），
    於本案原審證稱：「借據是當時甲○○指示和我去銀行，他們說要展期，林和我
    一起去銀行時，把借據拿回來再填的，是我在辦公室抄，林也在旁邊看，我是在
    永和保生路公司填的」（見原審卷第三十三頁正面）、「（對保時乙○○有無去
    過）我不知道，我對保時沒有碰到他」、「（知不知乙○○印章是否由甲○○保
    管）我不知道」等語（見原審卷第三十三頁背面、第三十四頁正面），但亦不能
    證明前開借據上告訴人之簽名或蓋章確係由被告偽刻或盜用，自難據為不利於被
    告之認定。
(五)證人即華南商業銀行永和分行福和辦事處承辦人員胡文瑛於原審八十五年度訴字
    第二八八六號審理時固供稱：「客戶來借款時寫約定書才算對保，要本人、身分
    證印章來銀行核對。（八十三年十二月二十二日是如何辦理）那時不一定對人對
    身分證。（這次辦的借據有無對人對身分證）沒有，只要有寫過約定書後，以後
    就對印鑑就可以，這依次沒有看人。（印鑑章《乙○○》是何人蓋的）他們。（
    據丙○○稱借據是在銀行寫的，章是何人蓋的）我無法確定是否是馮小姐蓋的，
    我們沒有蓋，我們不可能收客戶的章，借款是很重要的事，客戶不可能把章留在
    銀行，我們也不能保管。（當天乙○○沒有去銀行）對，我只記得八十年後就沒
    有見過他來銀行，之後就沒對保過，我記得裡面還有幾筆是他當過保證人，通常
    是他們拿借據來，我們核對印鑑就可以。（你不記得馮小姐是否有和別人去過銀
    行）我不記得，我只知道核對印章單是我接的，但是是否是之前就核對好的，我
    就不知道了。（甲○○說是你們要他這麼寫的）那是借款到期，他照前面寫的。
    （對過保的沒表示就還是保證人）契約上就有寫同意書就永遠有效，除非他們有
    通知銀行，他不當保證人，否則就都是同一個保證人。（你們不通知保證人）對
    ，章都在保證人身上，他有蓋章就表示他們知道。」（見該卷八十五年十二月二
    十四日訊問筆錄），於本案原審證稱：「（三張借據借款當時乙○○有無到銀行
    辦理對保）沒有，因為他之前就已對過保，就已經是保證人，所以曾對過保，所
    以當時只有核對印鑑手續即可，不用本人親自過來」（見原審卷第三十二頁正面
    ）、「（三張借據上乙○○印鑑由何來的《提示借據》）我不確定是他們蓋好才
    拿來的，或是來銀行蓋的」、「只要他有蓋過章，就表示同意，應該是要經過保
    人同意，因為乙○○有簽過約定書，從印鑑上相同來核對」（見原審卷第三十二
    頁背面及第三十三頁正面）、「我不記得是不是甲○○交給我蓋的，或是他們事
    先就先蓋好了，才拿來銀行，應該沒有第三種可能」等語（見原審卷第三十四頁
    背面），惟亦無法確認何人在前開借據上蓋章，且胡文瑛為華南商業銀行永和分
    行福和辦事處承辦人員，對於對保程序攸關己身責任，故其本身如有疏失，自難
    期為真實之陳述，況其未確實對保，與一般銀行作業程序有違，故其前開證詞亦
    不足採為斷罪資料。
(六)被告於本案原審八十六年十月二十九日訊問時固供稱：「（當天你到華南銀行填
    寫借據之事乙○○知道）我沒有對他說」等語，但被告當時僅係指稱其於是日至
    華南銀行填寫借據之事，告訴人乙○○並不知情，對於告訴人乙○○是否有授權
    或事後逕在借據上蓋章之事並未說明，且其於原審同日訊問時已供稱：「庭呈協
    議書一份，證明乙○○印章在他身上」等語，意指前開借據連帶保證人之印章係
    告訴人乙○○所蓋，而乙○○於當日雖未前往銀行對保，但亦不排除事後同意或
    逕在借據上蓋章之事，是以前開供詞尚不足作為不利於被告之認定。
(七)前開借據上，借款人及連帶保證人計有被告、丙○○、許朝恩、蕭樹蘭（按係被
    告之妻）及乙○○五人，雖其中僅告訴人之印文係由何人蓋用乙節，被告辯稱不
    知，但亦不能遽以推定與常理有違，而認定被告構成犯罪。
(八)綜上所述，告訴人之指訴既有前開瑕疵可指，復無法證明與事實相符，且本件華
    南商業銀行曾就系爭債務向法院請求告訴人清償借款，有台灣台北地方法院八十
    五年度重訴字第三九二號民事判決存卷可參，自不排除告訴人係欲免除民事連帶
    保證責任而為，自難遽令被告入罪。此外，復查無其他積極證據足資證明被告涉
    有上開犯行，自屬不能證明其犯罪。
六、原審未為詳究，遽以論罪科刑，尚有違誤。被告上訴意旨，否認犯罪，為有理由
    ，應予撤銷改判，並依法諭知被告無罪之判決。
據上論斷，應依刑事訴訟法第三百六十九條第一項前段、第三百六十四條、第三百零
一條第一項前段，判決如主文。
本案經檢察官曾忠己到庭執行職務。
中      華      民      國    九十一    年      七      月      十      日
                              台灣高等法院刑事第六庭
                                  審判長法  官  陳  春  秋
                                法  官  徐  培  元
                                        法  官  高  明  哲
右正本證明與原本無異。
如不服本判決應於收受送達後十日內向本院提出上訴書狀，其未敘述上訴之理由者並
得於提起上訴後十日內向本院補提理由書（均須按他造當事人之人數附繕本）。
                                        書記官  李  垂  福
中      華      民      國    九十一    年      七      月     十一     日
附表：
┌──┬───┬───┬────────┬───┬───────────┐
│文書│借款人│連  帶│借款金額(新台幣)│偽造之│    備          考    │
│名稱│      │保證人│及期限          │署  押│                      │
├──┼───┼───┼────────┼───┼───────────┤
│借據│丙○○│乙○○│一千八百萬元    │乙○○│一、乙○○簽名署押為馮│
│    │      │甲○○│八十三年十二月二│簽名一│    懷萍偽造。        │
│    │      │蕭樹蘭│十二日至八十四年│枚    │二、借據上乙○○印文為│
│    │      │      │十二月二十二日  │      │    甲○○盜蓋印章，不│
│    │      │      │                │      │    得沒收。          │
│    │      │      │                │      │三、蕭樹蘭為甲○○之妻│
│    │      │      │                │      │    。                │
│    │      │      │                │      │四、借據影本存台灣板橋│
│    │      │      │                │      │    地方法院檢察署八十│
│    │      │      │                │      │    五年度偵字第八一四│
│    │      │      │                │      │    ０號卷第四頁。    │
├──┼───┼───┼────────┼───┼───────────┤
│借據│丙○○│同右  │一百五十萬元    │同右  │同右一、二、三。借據影│
│    │      │      │期限同右        │      │本存台灣板橋地方法院檢│
│    │      │      │                │      │察署八十五年度偵字第八│
│    │      │      │                │      │一四０號卷第三十九頁。│
│    │      │      │                │      │                      │
├──┼───┼───┼────────┼───┼───────────┤
│借據│許朝恩│同右  │二千萬元        │同右  │同右一、二、三。借據影│
│    │      │      │八十三年十二月二│      │本存台灣板橋地方法院檢│
│    │      │      │十二日至八十四年│      │察署八十五年度偵字第八│
│    │      │      │十月九日 (起訴書│      │一四０號卷第五頁。    │
│    │      │      │誤載為八十三年十│      │                      │
│    │      │      │二月廿八日至八十│      │                      │
│    │      │      │四年十二月九日) │      │                      │
└──┴───┴───┴────────┴───┴───────────┘
